【裁判字號】    98,訴,1745
【裁判日期】    990416
【裁判案由】    誣告
【裁判全文】
臺灣臺北地方法院刑事判決              98年度訴字第1745號
公  訴  人  臺灣臺北地方法院檢察署檢察官
被      告  乙○○
選任辯護人  江燕鴻律師
上列被告因誣告案件，經檢察官提起公訴（98年度偵字第16010
號、第18203號），本院判決如下：
    主  文
乙○○無罪。
    理  由
一、公訴意旨略以：被告乙○○因積欠告訴人丙○○之夫鍾萬福
    （已）新臺幣（下同）143 萬元，經告訴人丙○○屢催討
    無效，告訴人丙○○遂請其胞弟蔡月生及其友人即告訴人甲○○協助向被告商討還款事宜，渠等3人於民國97年3月8 日
    下午6 時許，一同前往被告位在臺北縣新店市○○路14巷14
    弄10號3 樓之住處與被告會面協商。被告明知其對告訴人丙○○尚有欠款，且蔡文生與告訴人甲○○等人到場確係商討
    還款事宜，未限制被告自由，亦未出言恐嚇，又無對被告施
    以強暴、脅迫或其他不法手段，竟意圖使他人受刑事追訴，
    於97年9月3日具狀向臺灣臺北地方法院檢察署（下稱臺北地
    檢署）提出告訴，誣指蔡文生及告訴人丙○○、杜明顯等3
    人於上揭時、地，有恐嚇取財等犯行，嗣經臺北地檢署檢察
    官以98年度偵字第3358號為不起訴之處分。因認被告涉犯刑
    法第169條第1項之誣告罪嫌。
二、按犯罪事實應依證據認定之，無證據不得認定犯罪事實；又
    不能證明被告犯罪者，應諭知無罪之判決，刑事訴訟法第15
    4條第2項、第301條第1項分別定有明文。又事實之認定，應
    憑證據，如未能發現相當證據，或證據不足以證明，自不能
    以推測或擬制之方法，為裁判基礎；且認定犯罪事實所憑之
    證據，雖不以直接證據為限，間接證據亦包括在內，然而無
    論直接證據或間接證據，其為訴訟上之證明，須於通常一般
    之人均不致有所懷疑，而得確信其為真實之程度者，始得據
    為有罪之認定，倘其證明尚未達到此一程度，仍有合理之懷
    疑存在而無從使事實審法院得有罪之確信時，即應由法院為
    諭知被告無罪之判決，有最高法院40年台上字第86號、76年
    台上字第4986號判例可資參照。再刑法誣告罪之成立，以意
    圖他人受刑事處分虛構事實而向該管公務員申告為其要件，
    故其所訴事實，雖不能證明係屬實在，而在積極方面尚無證
    據證明其確係故意虛構者，仍不能遽以誣告罪論處（最高法
    院46年台上字第927號判例可資參照）。
三、檢察官起訴意旨認被告乙○○涉犯前揭罪嫌，無非以被告於
    97年9月4日，具狀指訴蔡文生及告訴人丙○○、甲○○於97
    年3月8日18、19時許，前來其住處催討債務，告訴人甲○○
    當場出言恐嚇，且蔡文生及告訴人甲○○作勢欲毆打及掀桌
    ，使其心生畏懼，而簽立借款明細、還款協議書及總計173
    萬元之本票共45紙等情，向臺北地檢署對於蔡文生及告訴人
    丙○○、甲○○提出強制及恐嚇取財之告訴，經臺北地檢署
    檢察官偵查後，於98年2 月24日以98年度偵字第3358號為不
    起訴之處分，另告訴人丙○○持被告簽立之借款明細，於97
    年4 月16日具狀向臺灣苗栗地方法院（下稱苗栗地院）起訴
    請求被告清償前開借款及利息，被告於該民事訴訟中抗辯遭
    告訴人甲○○脅迫簽立前開借款明細、還款協議書及本票等
    語，為審理法院所不採，經苗栗地方法院於97年8月8日以97
    年度訴字第131號派決被告應給付告訴人丙○○173萬元，及
    自97年8月5 日起至清償日止，按週年利率百分之6計算之利
    息；訴訟費用由被告負擔，被告不服提起上訴，嗣經臺灣高
    等法院臺中分院98年4月28日以97年度上訴字第345號判決上
    訴駁回；第二審訴訟費用由被告負擔而確定等情，為其所憑
    之論據。訊據被告固坦承其曾積欠告訴人丙○○之夫鍾萬福
    借款，及於97年9月4日具狀指訴蔡文生及告訴人丙○○、甲○○於97年3月8日18、19時許，前來其住處催討債務，告訴
    人甲○○當場出言恐嚇，且蔡文生及告訴人甲○○作勢欲毆
    打及掀桌，使其心生畏懼，而簽立借款明細、還款協議書及
    總計173 萬元之本票45紙等情，向臺北地檢署對於蔡文生及
    告訴人丙○○、甲○○提出強制及恐嚇取財告訴之事實，惟
    堅決否認有何誣告犯嫌，辯稱：伊沒有誣告，當時確實遭脅
    迫而簽字，告訴人甲○○作勢要揍伊，蔡文生作勢要翻桌，
    伊嚇破膽了，當時只有伊1人在家，真的提不出證明等語。
四、經查：
  (一)被告於告訴人丙○○之夫鍾萬福生前陸續向其借款，迨鍾萬
    福死亡後，告訴人丙○○屢次向被告催債，被告仍未清償，
    嗣告訴人丙○○、甲○○與蔡文生一同於97年3月8日前往被
    告住處催討債務，被告當場簽立借款明細、還款協議書及總
    計173 萬元之本票共45紙之事實，為告訴人丙○○及被告所
    不否認，並有上開借款明細、還款協議書及本票45紙等資料
    影本在卷可按，堪信為真實。
  (二)被告於97年9月4日，具狀指訴蔡文生及告訴人丙○○、甲○○於97年3月8日18、19時許，前來其住處催討債務，告訴人
    甲○○當場出言恐嚇，且蔡文生及告訴人甲○○作勢欲毆打
    及掀桌，使其心生畏懼，而簽立借款明細、還款協議書及總
    計173萬元之本票共45紙等情，向臺北地檢署對於蔡文生及
    告訴人丙○○、甲○○提出強制及恐嚇取財之告訴，經臺北
    地檢署檢察官偵查後，認為被告所為前開指訴，並未能提出
    任何事證以實其說，故於98年2 月24日以98年度偵字第3358
    號為不起訴之處分一情，經本院向臺北地檢署調取該案偵查
    卷宗全卷核閱無訛，並有該案偵查卷宗全卷影本在卷可按。
    可見被告上開提告內容，係因其無法提出相當事證，足以佐
    證其指訴內容為真，核與被告辯解當時僅有伊1 人在家，真
    的提不出證明等語相符。從而，尚難逕以被告具狀對於蔡文
    生及告訴人丙○○、甲○○提出告訴，經檢察官以犯罪嫌疑
    不足而為不起訴之處分之結果，遽認被告有何故意虛構事實
    之可言。
  (三)告訴人丙○○持被告前開簽立之借款明細，於97年4月16 日
    具狀向苗栗地院起訴請求被告清償前開借款及利息，被告於
    該民事訴訟中抗辯遭告訴人甲○○脅迫簽立前開借款明細、
    還款協議書及本票等語，為審理法院所不採，經苗栗地方法
    院於97年8月8日以97年度訴字第131號判決被告應給付告訴
    人丙○○173萬元，及自97年8月5日起至清償日止，按週年
    利率百分之6計算之利息；訴訟費用由被告負擔，被告不服
    提起上訴，嗣經臺灣高等法院臺中分院98年4月28日以97 年
    度上訴字第345號判決上訴駁回；第二審訴訟費用由被告負
    擔而確定一事，經本院向苗栗地院調取該民事卷宗全卷核閱
    無訛，並有該民事卷宗全卷影本在卷可稽。上開民事訴訟審
    理法院係以臺北縣政府警察局新店分局（下稱新店分局）函
    覆被告事後有前往新店分局碧潭派出所備案稱前曾與告訴人
    丙○○發生私人財務糾紛，但又陳明要自行處理，暫不提告
    等情，而不足認定被告確有製作警詢筆錄一事，且被告縱然
    有向警報案並製作警詢筆錄，亦僅係被告單方面之陳述，再
    佐以蔡文生及告訴人甲○○以證人身分到庭證述當時並無出
    言恐嚇被告及作勢毆打、掀桌之情形等語，及被告已自陳無
    其他人在場，而認被告前開抗辯不足採信，而為被告敗訴之
    判決。本院審酌被告於97年4月3日前往臺北縣政府警察局新
    店分局碧潭派出所備案稱與告訴人丙○○發生財務糾紛，被
    告復稱要自行處理，暫不提出告訴，而由受理警員張奉文記
    載於工作紀錄簿完成備案程序，此有新店分局97年6月17 日
    北縣警店偵字第0970028986號函所附新店分局碧潭派出所警
    員張奉文職務報告、臺北縣政府警察局警員工作紀錄簿各1
    紙附於苗栗地院前開民事卷宗可參，是被告於97年4月3日前
    往新店分局碧潭派出所備案在先，而告訴人於同年4月16 日
    具狀向苗栗地院提起上開民事訴訟在後，可見被告顯非基於
    上開民事訴訟之抗辯，而刻意前往警局備案；又蔡文生及告
    訴人甲○○在該民事事件雖以證人身分結證如前，惟其2人
    係偕同告訴人丙○○前往被告住處討債之人，且告訴人丙○○又係該民事訴訟之原告，衡諸常理，當無合理期待渠2人
    陳述內容有利於被告，前開民事判決雖採信蔡文生及告訴人
    甲○○之證述，而認定被告前開於該民事訴訟之抗辯為不可
    採，亦難據此推認被告有何誣告犯行。
  (四)質之證人即告訴人丙○○、甲○○，以及蔡文生於檢察官偵
    訊及本院審理時均一致陳稱渠等前往被告住處向被告討債當
    時洽談氣氛良好，被告欣然接受、同意，並自願簽立借款明
    細、還款協議書及本票等語。然證人丙○○於本院審理時到
    庭證稱本票係蔡文生帶去的，前後在被告住處停留約2、3
    小時等語，證人甲○○亦證稱在被告住處停留3、4小時等語
    ，顯見蔡文生與告訴人丙○○、甲○○前往被告住處討債，
    停留時間非短，倘被告於渠3人前往伊住處討債，果真立即
    欣然接受、同意，並自願當場簽立借款明細、還款協議書及
    本票45紙，其所需時間甚短，焉有停留2至4小時之久之可能
    ？是被告具狀向臺北地檢署提出告訴，指訴遭告訴人甲○○
    當場出言恐嚇，且蔡文生即告訴人甲○○作勢欲毆打及掀桌
    ，使其心生畏懼，而簽立借據、還款協議書及總計173萬元
    之本票45紙等情，尚非無稽。
  (五)綜上所述，被告具狀向臺北地檢署提出告訴，指訴遭告訴人
    甲○○當場出言恐嚇，且蔡文生即告訴人甲○○作勢欲毆打
    及掀桌，使其心生畏懼，而簽立借據、還款協議書及總計17
    3萬元之本票45紙一事，並非無據，其所述內容既非出於虛
    構，尚難逕以其所陳內容經檢察官認定不能證明確屬實在並
    對蔡文生及告訴人丙○○、甲○○為不起訴之處分，遽以誣
    告罪責相繩。
五、此外，復查無其他積極證據足認被告有何誣告犯嫌，是檢察
    官所舉事證，尚不足以證明被告犯罪，揆諸前揭說明，應諭
    知被告無罪之判決。
據上論斷，應依刑事訴訟法第301條第1項，判決如主文。
本案經檢察官盧姿如到庭執行職務
中    華    民    國    99    年    4     月    16    日
                  刑事第十八庭  審判長法  官  游士珺
                                      法  官  林芳華
                                      法  官  彭慶文
上正本證明與原本無異。
如不服本判決應於收受送達後10日內向本院提出上訴書狀，並應
敘述具體理由；其未敘述上訴理由者，應於上訴期間屆滿後20日
內向本院補提理由書（均須按他造當事人之人數附繕本）「切勿
逕送上級法院」。告訴人或被害人如對於本判決不服者，應具備
理由請求檢察官上訴，其上訴期間之計算係以檢察官收受判決正
本之日期為準。
                                      書記官  陳怡君
中    華    民    國    99    年    4     月    16    日

司法院資訊處製作；財團法人民間司法改革基金會備份。
